【裁判字號】    98,訴,1165
【裁判日期】    981209
【裁判案由】    確認所有權存在
【裁判全文】
臺灣臺南地方法院民事判決              98年度訴字第1165號
原      告  丙○○
被      告  何素真即甲○○
上列當事人間請求確認使用權存在事件，經本院於民國98年11月
25日言詞辯論終結，判決如下：
    主  文
原告之訴駁回。
訴訟費用新臺幣柒仟肆佰玖拾元由原告負擔。
   事 實 及 理 由
甲、程序方面：
（一）按「訴狀送達後，原告不得將原訴變更或追加他訴。但有
      下列各款情形之一者，不在此限：……二、請求之基礎事
      實同一者。……被告於訴之變更或追加無異議，而為本案
      之言詞辯論者，視為同意變更或追加。」本件原告起訴時
      訴之聲明為「宣告裁定聲請丙○○為臺南市○區○○○路
      1段120號之房屋之占有人」，嗣於98年10月27日言詞辯論
      期日變更為「請求確認原告對於系爭房屋有使用權存在」
      ，因合於上開規定，爰准許其訴之變更，合先敘明。
（二）本件依原告主張之情形，系爭房屋之所有權人為被告，原
      告為占有人，因原告是否有使用權存在不明確，致原告在
      私法上之地位有受侵害之危險，而此項危險得以對於被告
      之確認判決除去，因而提起本件訴訟。應認程序上符合民
      事訴訟法第247條第1項前段規定，得提起確認之訴。至於
      實體方面原告有無理由，應再加以審究（詳後述）。
乙、實體方面：
一、原告起訴略以：
（一）被告與原告之兄蔡河清為男女朋友。坐落於臺南市○區○
      ○里○○○路○段120號之房屋（下簡稱系爭房屋）原本登
      記在原告之妹妹蔡惠淑名下，房屋貸款由父親蔡火炎繳納
      。後來因蔡火炎於民國（下同）94年1月間過世，無法繼
      續繳納貸款，房屋遂遭到債權銀行京城商業銀行股份有限
      公司（下簡稱京城銀行）聲請拍賣。
（二）原告因在父親蔡火炎過世時，未辦理拋棄繼承，而父親所
      負債務均由原告及其他全體繼承人繼承，原告為免系爭房
      屋遭到債權人拍賣，遂與被告商量借用其名義將房屋登記
      於其名下。遂由被告出資新臺幣（下同）90萬元，而原告
      及妹妹蔡惠淑各出15萬元，大哥蔡河清出30萬元，合計原
      告家人共出資60萬元，其餘3百萬元由代書乙○○出資。
（三）對被告抗辯之陳述：
  １、兩造約定系爭房屋使用部份為：原告使用1樓後方及2樓，
      被告使用1樓前方店面及3樓。
  ２、當時有提到要將被告買房子的款項支付給被告，以及有提
      到原告要負擔每個月2萬元的貸款。3年後如果過戶給原告
      之子，原告就可以永久使用，無需另行再約定。但因被告
      草擬之契約書第5條竟稱：系爭房屋過戶後仍須由被告永
      久使用，因此原告才拒簽該份契約書。
  ３、原告尚未將被告買房子的款項還給被告，但被告僅出資90
      萬元，而向銀行貸款400萬元，除償還向代書借的300萬元
      ，尚餘100萬元，故被告已將購屋出資款取回而無損失。
  ４、被告在過戶後3個月就借了第2順位的貸款80萬元，所以原
      告不能夠答應。後來原告每個月均匯款2萬元至被告設於
      京城銀行之帳戶，共已付了14個月。今年原告有意將系爭
      房屋過戶給其子，但被告又對訴外人鴻茂工業股份有限公
      司負有債務，導致98年2月19日系爭房屋遭到鴻茂工業股
      份有限公司假扣押，使系爭房屋無法過戶予原告之子，因
      此原告即拒絕再支付每月2萬元之款項。
（四）並聲明：確認原告對系爭房屋有使用權存在。
二、被告答辯略以：
（一）原告之大哥蔡河清為被告之朋友。原告父親過世後，原告
      家人均無力繳交系爭房屋之貸款，系爭房屋因而遭到債權
      銀行京城銀行聲請拍賣。原告大哥蔡河清希望將系爭房屋
      買回來，因此商求被告一起出資，系爭房屋於96年6月15
      日由被告出資120萬元、蔡河清出資30萬元，再請代書乙
      ○○代辦民間借貸300萬元，湊成450萬元，委託乙○○為
      代理人以其介紹之金主陳啟章名義向法院拍賣購得，先登
      記於陳啟章名下，再於96年8月27日過戶登記於被告所有
      ，並由被告向京城銀行申請貸款400萬元。銀行撥款後，
      即由代書乙○○提領現金347萬6千元，用以清償陳啟章本
      金300萬元外，代標金、報酬金及利息共30萬元左右，另
      17萬6千元係代書為被告代墊之稅金及規費，被告為實際
      所有權人，並非原告委請之人頭。
（二）原告為系爭房屋之原占有人，被告購得後，原告以每月支
      付2萬元為條件，要求被告讓其繼續使用系爭房屋1樓後方
      及2樓以上全部，由於被告只需使用1樓前方之店面部分，
      故答應其要求。被告當時曾委請代書乙○○草擬1份契約
      書，約定3年內原告應將被告所付出之120萬元還給被告，
      而且每個月的貸款也由原告負擔，若原告依約履行，被告
      即願將房子過戶給原告之子，但過戶後1樓前方之店面仍
      由原告之兄蔡河清永久使用。若原告未給付上開款項，被
      告即要請原告搬走，且要將房屋出售予他人。但原告不願
      簽署此份契約書，所以算是沒有約定存在。
（三）被告於96年8月27日取得房屋所有權，每月應繳貸款大約
      2萬8千元左右。但原告繼續居住系爭房屋，卻遲遲未給付
      起先言明之每月2萬元款項，至97年1月被告向原告表示，
      若原告想將房子要回去，應將錢還給被告，將房子買回，
      否則可以由被告提供30萬元還給蔡河清，原告則必須搬走
      。原告始自97年2月份起，按月匯2萬元予被告，被告認為
      原告所匯該等款項相當於房屋的租金。然而原告總共僅給
      付97年2月份至11月份，即10個月共20萬元，此後即未再
      支付任何款項，之後被告要求原告給付或搬遷，原告皆不
      願意，反而提出訴訟，實屬無理。被告為所有權人，並未
      同意原告無償使用房屋，被告自無使用權可言。
（四）至於被告向京城銀行第1順位及第2順位的貸款，部份已經
      償還，總共僅剩420萬元，而鴻茂工業股份有限公司之借
      款，被告亦已向其協商每月清償9千元，原告不應以此為
      由拒絕給付每月2萬元。
（五）並聲明：原告之訴駁回。
三、本院得心證之理由：
（一）查系爭房屋原為原告之妹蔡惠淑所有，由原告之母、原告
      及其家人居住，嗣因未繳納貸款，系爭房屋遂遭京城銀行
      聲請拍賣。經3次拍賣仍無人買受，本院民事執行處遂依
      強制執行法第95條第1項規定，於96年5月31日公告願買受
      者得於公告之日起3個月內得依第3次拍賣之條件向本院具
      狀為應買之表示。嗣代書乙○○代理訴外人陳啟章於96年
      6月15日向本院具狀應買，並先後繳納保證金90萬元、餘
      款360萬元，共450萬元，本院遂依規定核發權利移轉證書
      予陳啟章等情，為兩造所不爭執，並經本院依職權調取95
      年度執字第60588號執行卷宗核閱屬實。
（二）系爭房屋由陳啟章取得所有權後，嗣於96年8月27日再移
      轉登記予被告，目前被告為所有權人一節，為兩造所不爭
      執，復有本院依原告聲請向臺南市東南地政事務所調閱之
      過戶資料影本在卷可稽，亦屬真實。
（三）原告主張其係與被告商量借用其名義買受系爭房屋一節，
      則為被告所否認，並以伊出資120萬元、蔡河清出資30萬
      元，再請代書乙○○代辦民間借貸300萬元，湊成450萬元
      ，委託乙○○為代理人以其介紹之金主陳啟章名義向法院
      拍賣購得，嗣過戶登記於被告所有後，並由被告向京城銀
      行申請貸款400萬元，銀行撥款後，即由代書乙○○提領
      現金347萬6千元，用以清償上開民間借款及支付代標金、
      報酬金、利息共30萬元左右，另17萬6千元係支付代書為
      被告代墊之稅金及規費，被告為實際所有權人，並非人頭
      等語置辯。經查：
  １、本件購屋款450萬元如何支付，兩造固有爭執（原告主張
      ：被告出資90萬元、原告及妹妹蔡惠淑各出15萬元，大哥
      蔡河清出30萬元，其餘3百萬元由代書乙○○出資；被告
      則主張：伊出資120萬元、蔡河清出資30萬元、乙○○代
      辦民間借貸300萬元），惟被告出資額不論究竟為90萬元
      或120萬元，均較原告家人為多。
  ２、代書乙○○係由被告出面委請，房屋稅、契稅、增值稅、
      規費等款項均由被告繳納，將系爭過戶於被告名下時，甚
      至係由被告擔任陳啟章之代理人出面送件，過戶後所有權
      狀由被告自行保管，向銀行貸款時，債務人亦為被告而非
      原告等情，上情均為原告所不爭執，並有被告提出之房屋
      稅、契稅、增值稅、規費收據及本院依原告聲請向臺南市
      東南地政事務所調閱之過戶資料影本在卷可稽。且證人乙
      ○○亦證稱：「被告何小姐有拜託我幫她代標。……因為
      當時何小姐錢不夠，才由我介紹陳啟章代標，由陳啟章借
      300萬元給何小姐，為了保障陳啟章的權益，先用陳啟章的
      名義向法院承買，陳啟章再過戶給何小姐，同時由何小姐
      向銀行貸款（何小姐一次送件買賣及設定抵押，共2件）
      ，銀行撥貸款下來再還給陳啟章。（法官問：妳是否知道
      利息如何算？）我跟何小姐說包含代標金、報酬金、利息
      ，總共30萬元左右。（法官問：這30萬元由何人支出？）
      全部由何小姐支出，銀行撥款下來，何小姐就全部付給我
      。（法官問：300萬元的借款名義人為何人？）借款人是
      何小姐，至於何小姐和原告之間如何約定我就不知道。（
      法官問：妳是否有從何小姐帳戶中提領現金347萬6千元？
      ）應該在京城銀行內領出來再存進去，當時我還有幫他代
      墊稅金、規費，所以才有17萬6千元的差額。」等語明確
      。
  ３、除原告曾匯款部分款項至被告帳戶（原告主張曾匯14個月
      計28萬元云云，被告主張原告僅匯10個月計20萬元，經查
      原告僅能提出匯款收據10紙共20萬元之證據，被告所提存
      摺影本亦僅有原告匯款10次之紀錄，此部分自以被告主張
      之20萬元為可採）外，其餘貸款均由被告自行負責繳納一
      節，亦有被告提出之存摺影本在卷可稽，且為原告所不爭
      執。
  ４、綜合上情，被告應為系爭房屋之真正所有權人，而非僅僅
      借名登記而已，原告主張係借用被告名義登記云云，自非
      可採。
（四）系爭房屋應屬被告所有，已如上述，茲本件應審究者，為
      原告對於系爭房屋有無使用權存在？
  １、被告陳稱：被告當時曾委請代書乙○○草擬1份契約書，
      約定3年內原告應將被告所付出之120萬元還給被告，而且
      每個月的貸款也由原告負擔，若原告依約履行，被告即願
      將房子過戶給原告之子，但原告不簽等語。原告則稱：當
      時有提到要將被告買房子的款項支付給被告，以及有提到
      原告要負擔每個月2萬元的貸款，但因被告草擬之契約書
      第5條竟稱：系爭房屋過戶後仍須由被告永久使用，因此
      原告才拒簽該份契約書等語。故兩造於被告取得系爭房屋
      之初，應有討論原告若將被告出資款項支付予被告，並負
      擔每月貸款，3年後被告願將系爭房屋過戶予原告之子等
      事宜，但原告既因故未簽契約書，則兩造是否仍有受該等
      約定拘束之意思，即有疑義。
  ２、縱認該等約定前經兩造合意，然而核諸上開約定內容，被
      告並非願無償將房屋過戶予原告之子，而係以原告應將被
      告所支付之款項還給被告，且原告應負擔貸款為前提，並
      無永久無條件提供房屋供原告使用之意思。查被告除支出
      購屋款外，尚支付代標金、報酬金、民間借貸之利息共30
      萬元左右，以及稅金、規費約17萬6千元，故證人即代書
      乙○○於96年8月28日自被告帳戶提領現金347萬6千元等
      情，有被告所提存摺影本及房屋稅、契稅、增值稅、規費
      等收據為證，復經證人乙○○在庭證述明確，故原告主張
      因被告向銀行貸款400萬元，除償還向代書所借300萬元，
      尚餘100萬元，故被告已將購屋出資款取回而無損失云云
      ，並非可採。原告既自認並未將被告所支付之款項還給被
      告，且依調查證據之結果，被告僅匯20萬元入被告帳戶以
      為支付貸款之用，此後即未再匯款，自不能認為已履行上
      開約定之條件。
  ３、原告又主張：被告在過戶後3個月就借了第2順位的貸款80
      萬元，嗣後又對訴外人鴻茂工業股份有限公司負有債務，
      導致98年2月19日系爭房屋遭到鴻茂工業股份有限公司假
      扣押，使系爭房屋無法過戶，因此原告亦拒絕繼續給付等
      情，被告對此亦不爭執，堪信為真（本件訴訟標的為建物
      ，原告誤提土地登記謄本，經本院於98年11月4日發函命
      原告補正建物謄本，惟原告於98年11月25日言詞辯論期日
      庭提者，仍為土地登記謄本而非建物謄本，但被告對於系
      爭房屋及其基地同遭假扣押一節，並不爭執）。故被告於
      假扣押撤銷前，無法將系爭房屋過戶予原告之子，為給付
      不能，原告亦拒絕繼續給付每月2萬元之款項，是以兩造
      之前縱使曾有過戶之合意存在，但現時兩造均不欲履行。
  ４、綜合兩造之陳述及證人乙○○之證言，所有權人即被告並
      無永久無條件提供房屋供原告使用之意思或承諾，兩造現
      時既然均不欲履行之前之約定，且目前又無進一步之約定
      ，原告自不能徒以其與家人曾經支付部分購屋款及給付20
      萬元款項，即要求所有權人即被告永久容忍其使用房屋。
      此外原告復不能舉證證明對於系爭房屋有租賃或使用借貸
      等占有之合法權源存在，其占有系爭房屋即屬無權占有。
      其訴請確認對於系爭房屋有使用權存在云云，要無理由，
      應予駁回。
四、本件判決結果已臻明確，兩造其餘之攻擊、防禦並舉證方法
    ，經本院審酌後認對判決結果並無影響，爰不再詳為論述，
    併此敘明。
五、另法院為終局判決時，應依職權為訴訟費用之裁判，民事訴
    訟法第87條第1項定有明文，參酌同法第91條第1項規定法院
    未於訴訟費用之裁判確定其費用額者，第一審受訴法院於該
    裁判有執行力後，應依聲請以裁定確定之之立法意旨，本院
    自得於本件判決時，一併確定兩造應負擔之訴訟費用額。查
    本件原告起訴訴訟標的金額為685,900元，裁判費經核為7,
    490元，此外無其他訴訟費用之支出（證人乙○○捨棄其日
    旅費），故本件之訴訟費用額確定為7,490元，應由敗訴之
    原告負擔。
六、結論：原告之訴為無理由，依民事訴訟法第78條、第87條第
    1 項，判決如主文。
中    華    民    國    98    年    12    月    9     日
                  民事第二庭    法  官  林念祖
以上正本係照原本作成
如對本判決上訴，須於判決送達後20日內向本院提出上訴狀（應
表明上訴聲明、上訴理由，附繕本1件，並繳納上訴裁判費用新
臺幣11,235元）
                                書記官  陳南山
中    華    民    國    98    年    12    月    9     日


司法院資訊處製作；財團法人民間司法改革基金會備份。
